【裁判字號】    90,重上,335
【裁判日期】    900925
【裁判案由】    返還借款
【裁判全文】
臺灣高等法院民事判決  九十年度重上字第三三五號
      上  訴  人  戊○○
                  丙○○
      被上訴  人  己  ○
                  乙○○
                  甲○○
                  丁○○
右當事人間返還借款事件，上訴人對於中華民國九十年五月三十一日臺灣臺北地方法
院九十年度重訴字第四八五號第一審判決提起上訴，本院判決如左：
    主    文
上訴駁回。
第二審訴訟費用由上訴人負擔。
    事實及理由
一、本件被上訴人主張：其被繼承人洪錦河與上訴人丙○○為叔姪關係，上訴人二人
    自民國七十八年間起至八十一年四月止有夫妻關係，上訴人自七十八年十一月起
    至八十一年四月止，向洪錦河借款新台幣（下同) 八百九十萬元，加上上訴人依
    約應給付之福利金一百五十七萬零八百元，合計一千零四十七萬零八百元，上訴
    人應於八十一年九月十六日清償上開借款債務，然上訴人屆期並未清償，被上訴
    人為洪錦河之繼承人，自得承受洪錦河與上訴人間系爭金錢消費借貸債權法律關
    係，爰依系爭金錢消費借貸法律關係，求為判命上訴人給付一千零四十七萬零八
    百元及自八十一年九月十七日起至清償日止按週年利率百分之五計算之利息（上
    開請求，原審判命上訴人應給付被上訴人八百九十萬元及自八十五年一月十二日
    起至清償日止按週年利率百分之五計算之利息，而駁回被上訴人其餘之請求，被
    上訴人就其敗訴部分，未聲明不服。）並於本院答辯聲明：對造之上訴駁回。
二、上訴人則以：伊與洪錦河間並無金錢借貸法律關係存在，系爭款項之借款人為神
    鷹玩具有限公司（下稱神鷹公司）、宏泰玩具有限公司（下稱宏泰公司）或聯宏
    玩具有限公司（下稱聯宏公司），上訴人僅係以神鷹公司、宏泰公司或聯宏公司
    負責人之身分向洪錦河借貸，此由被上訴人提出之匯款單之收款人並非上訴人而
    係聯宏公司或洪堯裕，被上訴人所執本金支票及利息支票均係神鷹公司、聯宏公
    司所簽發，亦未經上訴人背書，被上訴人亦持系爭支票向上開聯宏等三家公司申
    報債權，及洪錦河曾自承所借款項係用於上開公司之採購，擴大營業規模等事實
    ，即可知之。又被上訴人係以可分之債之方式，請求上訴人分別給付被上訴人二
    人各五百二十三萬五千四百元本息，惟原判決卻以不可分債之方式判決，顯係就
    當事人未聲明之事項而為判決各等語資為抗辯。並於本院上訴聲明：(一)原判決不
    利於上訴人部分廢棄(二)右廢棄部分，被上訴人在第一審之訴及其假執行之聲請均
    駁回。
三、查被上訴人主張其為訴外人洪錦河之繼承人，上訴人二人自七十八年間起至八十
    一年四月止有夫妻關係，其現執有訴外人神鷹公司、聯宏公司及宏泰公司分別簽
    發之支票計十六紙，面額總計為一千零四十七萬零八百元。被上訴人之被繼承人
    洪錦河為上訴人丙○○之叔父。上訴人等或為聯宏公司、或為宏泰公司及神鷹公
    司負責人之事實，業據被上訴人提出十六紙支票在卷可稽（見原審促字第一八六
    七號卷），並為上訴人所自認，自堪信為真實。茲本件所應審究者厥為(一)洪錦河
    與上訴人間是否有系爭金錢消費借貸法律關係存在？(二)原判決判命上訴人應給付
    被上訴人八百九十萬元本息是否屬訴外裁判？茲詳析如后：
(一)、洪錦河與上訴人間有系爭金錢消費借貸法律關係存在：
１、台灣台北地方法院檢察署八十二年度偵字第四六八九偵查案件檢察官於八十二年
    三月二十三日偵查時：問：「有無向妳叔叔（即洪錦河）借錢？」上訴人丙○○
    答：「有。從七十八年間開始借：：。」「問：你丈夫（即上訴人戊○○）知否
    ？答：：：我們兩人一起去借的。」（參台灣台北地方法院檢察署八十二年度偵
    字第四六八六號偵查卷宗第四十二頁正反面影本見原審卷第八十四頁以下）上訴
    人丙○○於同上偵查案件八十二年四月十六日訊問時亦稱：「是用房子貸款的，
    在松山，貸七十萬美金，還有台幣L/C三百萬元，是合庫、永吉支庫，這本來是
    要還我叔叔的錢。」（參同上偵查卷宗第六十八頁背面）上訴人於原審八十二年
    度易字第五一六七號刑事案件八十二年八月四日就法官訊問：「你們二人何時起
    與洪錦河有金錢往來？」答：「七十八年底起。」（參原審八十二年度訴字第五
    一六七號刑事卷宗第二十二頁正面）。上訴人戊○○於本院八十三年度上易字五
    一一二號刑事案件八十三年十月三日就法官訊問時答稱：「我們確有向洪錦河調
    借資金，：：：」（參本院八十二年度上易字五一一二號刑事卷宗第十五頁正面
    影本見原審卷第九十頁以下），此有訊問筆錄附於上開刑事卷宗可稽，並有被上
    訴人提出之上開訊問筆錄在卷可參。
２、上訴人丙○○的叔叔、洪錦河之弟即證人洪錦澄到庭證稱：伊知道上訴人向洪錦
    河借錢的事情，大約在七十八年間，洪錦河有放一百萬元在洪錦澄處，洪錦河要
    拿回借給上訴人丙○○。另一次是標會後收取的一百萬元合會金，洪錦河亦稱是
    要借給上訴人丙○○。洪錦河告訴伊，錢是借給上訴人，並非借給公司，如要借
    給公司，他就不借了。其他尚有零零碎碎款項，洪錦河稱上訴人陸續借款一千多
    萬元。上訴人亦曾向證人洪錦澄借錢，但因洪錦澄沒有錢而未借款予上訴人（見
    原審九十年三月三十日言詞辯論筆錄）。上訴人雖抗辯洪錦澄並未親見親聞洪錦
    河將款項借貸予上訴人云云。然該證人既為上訴人丙○○之叔父，應無偏頗之理
    ，又耳聞洪錦河之陳述，故其證言，應屬可信。
３、雖上訴人辯稱：原審審理上開刑事案件時，洪錦河曾自承：「：：：玩具公司因
    需購年貨，擴大營業規模及償還貸款為由，向其貸款：：：且有閱覽營運計劃書
    ：：：」「：：：向告訴人（即洪錦河）借款與被告所經營公司支付廠商貨款大
    都相符」（見原審八十二年度易字第五一六七號卷第二十二頁）。且本件不論本
    金支票及利息支票均係由公司簽發，而所借款項亦使用於公司採購，擴大營業規
    模及支付貨款，是系爭金錢借貸確係存於洪錦河與公司間，而非上訴人個人向渠
    借用。至於原審雖以「被告（即上訴人）未提出洪錦河與公司有何關連，則洪錦
    河如何會將款項貸與其無關之公司：：：」，而為有利被上訴人之論斷，然查洪
    錦河於前揭刑事偵審中亦自承「：：：有在被告公司領薪，一開始借款時就去，
    做到他倒閉為止（八十一年偵字第四六八九號偵卷第六十四頁）：：：」及「有
    在被告公司參加勞保：：：」（見原審卷第三十七頁八十三年度上易字第五一一
    二號刑事判決理由欄三），是洪錦河自七十八年十一月起至八十一年三月止，均
    在公司上班領薪，對公司業務知之甚詳云云。然查，上訴人於上開偵審中均已陳
    述，其個人自七十八年間即開始向洪錦河調借現金，上訴人於上開刑事案件中從
    未抗辯借款之人為公司，並非伊個人。證人洪錦澄雖未親見親聞洪錦河將款項交
    予上訴人，然據洪錦澄證述之內容，洪錦河在世時已告知該證人上訴人向其借款
    一千多萬元。上訴人亦曾向丙○○之另一叔父洪錦澄借款。上訴人丙○○與洪錦
    河為叔姪關係，上訴人二人自七十八年間起至八十一年四月底止存有婚姻關係，
    上訴人戊○○與洪錦河於借款當時有姻親關係存在，系爭借款上訴人自認均是由
    其出面向洪錦河借貸。則上訴人當係以其與洪錦河間有血親或姻親關係，共同出
    面向洪錦河借貸，洪錦河借貸系爭款項，將借款直接交付予上訴人，或將款項匯
    入上訴人為負責人之聯宏公司、宏泰公司、神鷹公司或他人帳戶，洪錦河所認定
    之借款人當係與其有血親或姻親關係、出面向其借貸之上訴人；因此所借款項縱
    使用於上訴人所經營之公司作為擴大營業或支付廠商貨款，及洪錦河縱曾向神鷹
    公司、宏泰公司或聯宏公司領薪，亦不能憑此認定借款人必為其所任職之公司。
４、被上訴人現執有之支票，發票人雖分別為聯宏公司、宏泰公司或神鷹公司，然支
    票係屬無因證券，僅是支付工具，支票發票人非必然即為借款人，而上訴人給付
    洪錦河利息之支票，基於同一理由，亦非以該給付利息支票之發票人認係借款人
    。洪錦河匯款之帳戶雖非上訴人個人帳戶，然匯款對象僅為交付借款之方式，受
    款人並不當然即為借款人。又洪錦河雖於神鷹公司、宏泰公司及聯宏公司財產分
    配時聲報系爭債權，然該公司之負責人即為上訴人，洪錦河為求早日取回款項而
    對上訴人擔任負責人之公司聲報債權，尚未能以此認定洪錦河借款對象即為公司
    ，而非上訴人。
５、被上訴人主張其交付之款項其中八百九十萬元為借款本金，既有上開支票足憑。
    上訴人對此亦不否認，並有上訴人於上開刑事案件之答辯狀附於原審八十二年度
    易字第五一六七號刑事卷宗第二十九頁背面可稽。被上訴人主張上訴人自七十八
    年間起至八十一年四月止向洪錦河借款，現尚積欠洪錦河本金八百九十萬元之事
    實，堪可認定。被上訴人為洪錦河之繼承人，復有戶籍謄本附於原審促字第一八
    六七號卷可考，依民法第一千一百四十八條規定，繼承人自繼承開始時，除民法
    另有規定，承受非專屬於被繼承人本身之權利義務關係，系爭金錢消費借貸法律
    關係，非專屬於洪錦河個人之權利義務，自屬被上訴人繼承之標的。被上訴人既
    承受系爭金錢消費借貸法律關係，自得據該法律關係訴請上訴人清償借款。
(二)、原判決判命上訴人應給付被上訴人八百九十萬元本息非屬訴外裁判：
    按數人負同一債務或有同一債權，而其給付可分者，除法律另有規定或契約另有
    訂定外，應各平均分擔或分受之。其給付本不可分而變為可分者，亦同，民法第
    二百七十一條定有明文。查被上訴人雖於原審以可分之債之方式，請求上訴人分
    別給付被上訴人二人各五百二十三萬五千四百元本息（見原審卷第七八至八二頁
    －被上訴人九十年四月二十三日準備書狀），而原判決判命上訴人應給付被上訴
    人二人八百九十萬元本息，核原判決此一判決方式，亦係以數人有同一債權，且
    其給付可分之共同債權方式為之，其效果依上開民法第二百七十一條規定，即應
    由被上訴人二人各平均分受該八百九十萬元本息債權，亦即其實際效果亦是判命
    上訴人分別給付被上訴人二人各四百五十萬元本息，故仍係以可分之債之方式為
    判決，與被上訴人上開訴之聲明之給付方式相符，並無就當事人未聲明事項而為
    判決之訴外裁判問題。上訴人認此係訴外裁判，自有誤會。
四、綜上所述，洪錦河與上訴人間有系爭金錢消費借貸法律關係存在，上訴人積欠洪
    錦河之本金為八百九十萬元，則被上訴人據系爭金錢消費借貸法律關係訴請上訴
    人給付八百九十萬元，及自被上訴人聲請發支付命令之日即九十年一月十一日回
    溯五年即自八十五年一月十二日起至清償日止按週年利率百分之五計算之利息，
    為有理由，應予准許。原審就此部分為被上訴人勝訴之判決，並依兩造之聲請酌
    定相當擔保金額而為准免假執行之宣告，核無違誤，上訴人仍執陳詞，指摘原判
    決此部分不當，為無理由，不應准許，應予駁回上訴。
五、據上論結，本件上訴為無理由，依民事訴訟法第四百四十九條第一項、第七十八
    條、第八十五條第一項前段，判決如主文。
中      華      民      國    九十      年      九      月    二十五    日
                                  民事第八庭
                                      審判長法  官    鄭  三  源
                                            法  官    黃  豐  澤
                                            法  官    王  淇  梓
右正本係照原本作成。
如不服本判決，應於收受送達後二十日內向本院提出上訴書狀，其未表明上訴理由者
，應於提出上訴後二十日內向本院補提理由書狀（均須按他造當事人之人數附繕本）
上訴時應提出委任律師或具有律師資格之人之委任狀；委任有律師資格者，另應附具
律師及格證書及釋明委任人與受任人有民事訴訟法第四百六十六條之一第一項但書或
第二項（詳附註）所定關係之釋明文書影本。
中      華      民      國    九十      年      九      月    二十六    日
                                            書記官    張  美  華
附註：
民事訴訟法第四百六十六條之一（第一項、第二項）：
對於第二審判決上訴，上訴人應委任律師為訴訟代理人。但上訴人或其法定代理人具
有律師資格者，不在此限。
上訴人之配偶、三親等內之血親、二親等內之姻親，或上訴人為法人、中央或地方機
關時，其所屬專任人員具有律師資格並經法院認為適當者，亦得為第三審訴訟代理人
。


司法院資訊處製作；財團法人民間司法改革基金會備份。
